臺灣高等法院刑事判決
111年度上易字第894號
上  訴  人  臺灣新北地方檢察署檢察官
被      告  宋志德

選任辯護人  吳茂榕律師
            王馨儀律師
上列上訴人因妨害名譽案件，不服臺灣新北地方法院111年度易
字第144號，中華民國111年4月11日第一審判決（起訴案號：臺
灣新北地方檢察署110年度偵字第11727號），提起上訴，本院判
決如下：
    主  文
上訴駁回。
    理  由
一、檢察官聲請意旨略以：被告甲○○為臺北客運657號公車之駕
    駛，於民國（下同）109年12月2日22時許，搭載乘客乙○○行
    經新北市○○區○○路0段00號前時，因投幣車資問題與乙○○起
    口角爭執，竟基於公然侮辱之犯意，在上揭不特定多數人得
    共見共聞之場所，以「你這很娘娘腔的聲音很好認」等語侮
    辱乙○○。因認被告涉犯刑法第309條第1項公然侮辱罪嫌云云
    。
二、公訴意旨認被告涉犯上開公然侮辱罪嫌，無非係以被告甲○○
    之供述、告訴人乙○○之證述為其論據。檢察官上訴意旨則略
    以：被告甲○○供稱伊有於案發時地對告訴人乙○○出言「你這
    娘娘腔的聲音很好認」之言語，與告訴人之指訴大致相符，
    被告確於前開時地向告訴人譏稱「娘娘腔」等語，應甚明確
    。按「娘娘腔」為民間用語，意指男子言談舉止陰柔如女子
    ，乃針對性別特徵、特質就被形容者之人格進行貶抑之負面
    用詞，以該語詞攻擊他人存在性別刻板印象，並存有性別歧
    視意味，觀諸性別平等教育法第2條第5項關於性霸凌之定義
    ：「指透過語言、肢體或其他暴力，對於他人之性別特徵、
    性別特質、性傾向或性別認定進行貶抑、攻擊或威脅之行為
    且非屬性騷擾者」可知，前開用詞在目前社會認知中應屬對
    男性人格特質負面之評價，並存有攻擊意味，被告於不特人
    得以聽聞之狀態下以該語詞形容身為男性之告訴人，自屬公
    然侮辱行為。被告辯稱並無侮辱告訴人之意，然用以形容告
    訴人的聲音、語調之詞彙如聲音較細、較尖、較高、較陰柔
    等較為中性之詞所在多有，被告卻硬是要在該不特定人得共
    見共聞之處對被告稱其聲音為「娘娘腔」，其主觀上自有公
    然侮辱之犯意應堪認定。原審認被告稱告訴人娘娘腔的聲音
    很好認僅係提出其辨識告訴人外在特徵之依據云云，認事用
    法顯有違誤等語。
三、被告固然供稱：確有於上開時、地搭載告訴人乙○○時，有講
    「你這很娘娘腔的聲音很好認」(本院卷第49頁)，惟堅決否
    認有何公然侮辱之犯意，辯稱：因為我第一次載他的時候他
    投幣僅投5 元，我當時叫他補，他說改天再補，我第二次載
    他的時候，他只投11元，我跟他說全票要15元，他還是不補
    ，還說改天再補，結果都沒有補。然後他否認第一次投5 元
    的是他，我就跟他說 「你這娘娘腔的聲音很好認」，他就
    說要告等語。經查：
　㈠被告於上揭時、地，搭載乘客告訴人乙○○，因投幣車資問題
    與告訴人發生爭執，繼而出言「你這娘娘腔的聲音很好認」
    之過程，固據告訴人於警訊、偵查及原審明確指稱：我於10
    9年12月2日22時許，在致理技術學院公車站上車，欲搭往看
    守所站，我記得上車時有投車資15元，但過了1分鐘後，被
    告叫我過去駕駛座方向，稱我只有投11元，我就跟他致歉，
    告知到時候會補4元給他，講完後就回座，但被告不斷碎唸
    ，到了看守所站我要下車時，司機叫住我，並說我跟之前某
    個乘客一樣，上次那個乘客投5元，今天你投11元。我回稱
    你認錯人了，今天是第一次搭到你的車，被告就說你跟他一
    樣的，因為你們講話都是「娘娘腔」的聲音很好認，我本來
    很客氣，但是聽到這句話後就很生氣，我說他怎麼可以罵人
    ，你是在侮辱我，之後他就一直重複我跟之前的人一樣講話
    都是「娘娘腔」等語（偵卷第12頁、第30頁、原審110年度
    簡字第2389號卷第91頁），核與被告所供述之過程大致相符
    。是被告確有於不特定多數人得以共見共聞之公車上，對告
    訴人稱「你這很娘娘腔的聲音很好認」等語，雖堪認定。
　㈡惟按憲法第11條言論自由所保障之言論範疇，包括舉凡涉及
    政治或非政治、公眾或私人事務、理性或非理性，及有價值
    或沒價值的言論，均在言論自由保障之範圍內。因此，適用
    刑法第309條限制個人言論自由基本權之規定時，仍應就行
    為人所為之言論，就事件脈絡、雙方關係、語氣、語境、語
    調、連結之前後文句，及所發表言論之場所等整體狀況為綜
    合觀察後，再加以判斷是否具有侮辱之意思，不應斷章取義
    。一般而言，無端謾罵、不具任何實質內容之批評，此種純
    粹在對人格為污衊者，始得評價單純之侮辱人格權行為；至
    於涉及公共事務之評論，或就個人主觀上認知所為之表述，
    且非以污衊人格為唯一目的者，即應受憲法言論自由基本權
    之保障。本件被告固有上開行為，但是否與刑法第309條公
    然侮辱罪之構成要件該當，自應依據上開審查基準予以判斷
    。　　
　㈢「娘娘腔」無非僅係意指男子言談舉止，或其聲音語調柔和
    如女子而已，而公然侮辱罪之「侮辱」，則係未指明具體事
    實，而以言語、文字或舉動，恣意為抽象謾罵、嘲弄，或者
    輕蔑他人人格之行為。本件被告為駕駛大眾交通工具之司機
    ，告訴人為搭乘公車之乘客，被告於執行駕駛業務過程中，
    因發現告訴人未繳付足額車資，通知告訴人上前確認，經告
    訴人回以會再予補足之情後。被告因而憶及先前告訴人搭車
    已有相同逃票行徑，故於告訴人否認先前之人即為渠本人時
    ，被告始進一歩表示「你的聲音娘娘腔很好認」之語。依此
    情節可知，被告顯然係因告訴人是否一再逃票之「特定事實
    」，為確認其並無誤認之情，因此對於告訴人顯現於外之個
    人語調特徵表達意見而已，所為顯然與無端謾罵、不具任何
    實質內容之批評，純粹係對人格為污衊之單純侮辱人格權行
    為，迥然有異。再者，本件復經原審勘驗告訴人所提供之手
    機攝影翻拍影像，其內容共有3個視訊檔名，其中㈠檔名「00
    0000000.241713.MP4」，畫面地點顯示「在公車上」，係告
    訴人先出聲「你在亂講什麼啊，我問你，你剛才在罵誰娘娘
    腔，你剛才在罵誰娘娘腔」等語，應係被告先前已出言上開
    話語之後，告訴人出聲駁斥並開始以手機拍攝，而後被告詢
    問告訴人是否要下車，如不下車就要將車開至派出所，告訴
    人即表示同意，並不斷重複「你剛才在罵誰娘娘腔」，之後
    兩人再度爭執告訴人是否曾有投幣不足之事；㈡檔名「00000
    0000.092095.MP4」，畫面地點顯示「在某公車站牌旁」，
    係被告正撥打電話報警，告知警員與告訴人因車資糾紛，於
    告訴人否認有再度投幣不足之情，被告對告訴人稱你講話的
    態度就是一個娘娘腔的樣子，引發告訴人之不滿，認為被告
    所稱「娘娘腔」渉及侮辱，要對其提出告訴，隨後警員表示
    馬上到場處理；㈢檔名「000000000.489382.MP4」，被告與
    告訴人在場等候警員，兩人仍不斷爭執告訴人是否曾有投幣
    不足之事，於警員到場後即要求雙方至派出所說明等情，亦
    有原審勘驗筆錄附卷為證。是依告訴人所提出之上開視訊內
    容，並未見被告有如告訴人所稱之不斷辱罵其為「娘娘腔」
    之舉，顯見告訴人指訴被告有持續辱罵之舉，不無渲染誇大
    之嫌。況且，依被告所稱之「你的聲音娘娘腔很好認」之語
    句，由系爭雙方爭執之過程可知，被告所陳之「娘娘腔」乙
    詞，係為表達其可以辨別告訴人之聲音語調，不至於誤認之
    意見陳述而已。縱然告訴人聽聞被告陳述其聲音特質為「娘
    娘腔」，使其主觀上感到不快，亦屬告訴人主觀上不悅之心
    理狀態，從事件客觀環境情狀及言語脈絡觀之，亦難認被告
    主觀上有何公然侮辱告訴人之犯意可言。
  ㈣本件復經在場目睹之乘客，即證人謝其穎於原審到庭證稱：
    當天我站在門口刷卡機位置，靠近被告駕駛座附近，當時車
    上人很多，我看到告訴人要下車，他們兩人有交談，因為當
    時我在聽音樂，所以沒注意，後來因為司機門開著，車子沒
    動，我就將音樂關掉，才知道是告訴人沒有零錢投票，我不
    確定他是說要下車還零錢，還是下次再補。司機就說之前有
    遇過一個男生也是說要下次再給，告訴人就說他沒有搭過這
    個車，被告就說有，「我記得你，你就是上次那個娘娘腔」
    ，告訴人還是在爭辯他不是，司機也是說「你就是」，我聽
    的很清楚；司機是在跟告訴人說他很確認告訴人就是上次那
    個人，我感覺不是罵他，只是在說跟上次的人很像，他們兩
    人是在爭執，究竟告訴人是不是就是上次沒有投錢的那個人
    。我沒有覺得被告對告訴人人身攻擊，他是在說告訴人就是
    上次那個人，後來告訴人應該是在立德路站就要下車，是司
    機說他的錢投不夠以後，兩人爭執，告訴人就當場說要告他
    ，直到明德路站警察到了，所有乘客就下車。警察也來了，
    因為我就站在旁邊，所以告訴人請我去作證等語明確（原審
    110年度簡字第2389號卷第78-80頁）。依上證人所述，亦確
    可印證本件事件發生之脈絡，係被告基於擔任公車司機之職
    責，對於搭乘公車之乘客均應支付相當之車款以維公司營利
    ，有責任勸誡未繳足車款之告訴人補足車款，並經告訴人當
    場確認其確有投幣不足之情，而後就其經驗所及，發現告訴
    人為屢犯未改，乃於告訴人否認曾有相同經歷時，被告基於
    其個人之智識經驗，因而對於告訴人口出「你這娘娘腔的聲
    音很好認」之語。依此事件之歷程可見，被告明顯係為表達
    其對於告訴人聲音語調特質之感受經驗而已，縱然上開話語
    中含有「娘娘腔」之辭，可能使告訴人情感上感到不快，惟
    被告主觀上究非係出於無故抽象謾罵嘲弄，或其他貶損告訴
    人人格之意思，亦難認被告所為，具有公然侮辱告訴人之犯
    意。
四、綜上證據及理由，本件被告上開所為，僅係就特定事件，對
    於告訴人顯現於外之個人聲音語調特徵，所為之意見表達而
    已，並無無端恣意謾罵，貶損他人人格全之主觀犯意可言，
    核與刑法第309 條公然侮辱罪之構成要件，顯不該當。原審
    判決同此意旨，以本件公訴意旨所舉之證據，尚未達到於通
    常一般之人均不致有所懷疑之程度，自無從使法院達到對於
    被告所涉之上開公然侮辱得有罪之確信程度，而依刑事訴訟
    法第301條第1項規定，為被告無罪判決之諭知，認事用法均
    無違誤。檢察官上開上訴意旨並未提出其他補強證據，徒憑
    己意認被告所為已構成公然侮辱罪，並未能體現憲法保障言
    論自由之基本權意旨，要無足採，自應予以駁回。　　　
據上論斷，應依刑事訴訟法第368條，判決如主文。
本案經檢察官余怡寬偵查後聲請簡易判決處刑，檢察官陳漢章提
起上訴，檢察官曾俊哲到庭執行職務。
中　　華　　民　　國　　111 　年　　8 　　月　　10　　日
                  刑事第十九庭  審判長法　官  曾淑華
                                      法　官  李殷君
                                      法　官  陳文貴
以上正本證明與原本無異。
不得上訴。
                                      書記官  邵佩均
中　　華　　民　　國　　111 　年　　8 　　月　　10　　日